【裁判字號】    88,重上更(一),15
【裁判日期】    890118
【裁判案由】    塗銷所有權移轉登記等
【裁判全文】
臺灣高等法院臺中分院民事判決      八十八年度重上更(一)字第一五號
      上  訴  人  乙○○
      訴訟代理人  黃呈利律師
      被  上訴人  甲○○      .
      訴訟代理人  陳居亮律師
右當事人間請求塗銷所有權移轉登記等事件，上訴人對於中華民國八十四年十月三十
日臺灣南投地方法院第一審判決（八十三年度訴字第六八號），提起上訴，本院判決
如左：
      主      文
原判決關於駁回上訴人後開第二項之訴部分及該部分假執行之聲請暨訴訟費用之裁判
廢棄。
被上訴人應給付上訴人新台幣（下同）壹仟壹佰萬元，及自民國八十三年十月六日起
至清償日止按年息百分之五計算之利息。
第一、二審及發回前第三審訴訟費用，除確定部分外，由被上訴人負擔。
本判決第二項於上訴人以佰柒拾萬元供擔保後得假執行，但被上訴人如於假執行程
序實施前以壹仟壹佰萬元為上訴人預供擔保得免為假執行。
      事      實
甲、上訴人方面：
  一、聲明：求為判決如主文第一、二、三項所示，並願供擔保請為宣告假執行。
  二、陳述及證據：除與第一審判決記載者相同，予以引用外，補稱：
    (一)被上訴人抗辯，上訴人依不當得利之法律關係之請求已屬於訴之追加，伊不同
      意云云，此不論是否為訴之追加，然被上訴人於原審迄於鈞院審理中均一再以
      其對系爭不動產之權源均來自於粘國西之贈與，則上訴人有無為訴之追加均不
      甚礙被告即被上訴人之防禦及訴訟之終結，依民事訴訟法第二百五十五條第一
      項之規定，自允為訴之追加。
    (二)坐落南投縣埔里鎮○里段○○○段第三五○－一號之系爭土地應有部分六分之
      一，原為上訴人之父粘福建所有，門牌號碼南投縣埔里鎮○○路二八六號之系
      爭房屋則為粘福建所起造，嗣由上訴人分割繼承取得所有權，有土地及建物登
      記簿謄本可稽。上訴人於七十七年間，經營生意失敗，為防系爭房地遭債權人
      聲請執行，遂將系爭房地於七十七年八月一日信託登記予被上訴人甲○○。故
      系爭房地非甲○○之夫粘國西所有，絕不可能由粘國西表示贈與被上訴人甲○
      ○。嗣於七十九年間，埔里鎮○○路二五－五、二五－六號房屋，以被上訴人
      甲○○名義申請起造時，基地即同小段第三五○號土地為上訴人之母粘梅名義
      ，需經粘梅同意蓋章，粘梅要求被上訴人甲○○就系爭房地需出具信託契約書
      始同意蓋章，遂即由粘國西於出國前擬妥信託契約書，交由助理潘麗莉持交打
      字行打字，俟粘國西回國後在粘國西住處由甲○○及粘國西、粘錦雲蓋章，業
      經證人粘國西、粘錦雲在原審法院證述甚詳，核與目擊證人潘麗莉在原審法院
      結證之情形相符。
    (三)被上訴人甲○○雖抗辯系爭房地粘國西於八十年二月十六日家庭問題協商會議
      記錄第二項表明歸其所有云云，惟為粘國西所否認，且系爭房地並非粘國西所
      有，已如前述，粘國西無權處分，自不可能表示歸被上訴人甲○○所有。而該
      記錄第二項所載「梅仔腳（信義路）二間」房屋，實指梅子路二五－五及二五
      －六號房屋粘國西應有部分六分之一而言，亦經粘國西在原審法院證述屬實，
      並有建物登記簿謄本及粘國西致甲○○之存證信函可證。證人童瓊玉、童玉英
      為被上訴人甲○○之胞姐妹，其證言已難免偏袒被上訴人甲○○，且系爭房地
      非粘國西所有，粘國西無權處分，自不可能表示歸被上訴人甲○○所有，該二
      證人在原審法院之證言與事實不符，其等證言亦非可信。
    (四)系爭房地因上訴人經商失敗，信託登記予被上訴人甲○○名下，被上訴人甲○
      ○親自在信託契約書蓋章，業經證人粘梅，粘國西及粘錦雲、潘麗莉一致證述
      屬實。信託契約書上甲○○之印文，係被上訴人甲○○保管之印章所蓋，該印
      章曾持交土地代書高美虹至埔里地政事務所在建物測量成果圖上蓋章，更經證
      人高美虹在鈞院準備程序結證甚詳。證人莊中光之父與被上訴人甲○○之父為
      姨表兄弟關係，雙方關係密切，其證言難免偏袒被上訴人甲○○，證人莊中光
      所稱其拿測量成果圖赴粘國西事務所交由小姐蓋章云云，顯非實在。證人游智
      萱受僱粘國西時曾侵占公司支票遭粘國西發覺解僱，挾怨報復，所為證言亦非
      實在。
    (五)被上訴人甲○○及其姐童玉英雖陳稱家庭協商會議上所書坐落梅仔腳兩間是指
      面向信義路及梅子路之二間，這二間是相通云云，並非實在。該梅仔腳兩間係
      指梅子路二五－五及二五－六號，不包括系爭房屋，而二五－五及二五－六號
      房屋，同一圍牆相通，與系爭房屋原未相通，有修築房屋之證人張重元可證，
      足證被上訴人甲○○及證人童玉英所稱二五－五號房屋與系爭二八六號房屋相
      通，在家庭協議會議中分歸甲○○云云，均非實在。
    (六)上訴人之父粘福建於民國七十四年五月二十七日以系爭埔里信義小段三五○、
      三五○之一、之二、之四、之五、三五二、三五二之一、之二、之四、之五、
      之六、之七等十二筆土地向南投縣政府申請建築執照（七十四年第八二○號）
      建築房屋，共計面積為一千一百八十七平方公尺，當時上開土地係登記為粘火
      灶、粘福建、粘國東、粘國西、粘陳鵬欄、甲○○等六人共有，粘福建應分得
      之面積為一百九十八平方公尺（1187×1/6 ），系爭建物所占用之三五○之一
      地號土地之面積則僅為一百一十二平方公尺，尚不足其應分得之面積，依六人
      之協議系爭建物與所坐落之土地均係分歸粘福建取得，換言之，就內部關係而
      言，粘福建已取得對其他共有人移轉登記系爭土地應有部分之請求權，嗣上訴
      人繼承粘福建之應有部分所有權及上開移轉登記請求權後，民國七十七年七月
      二十九日因生意失敗，為保住祖產而將系爭土地信託登記於被上訴人名下，此
      部分已經證人粘國西到庭結證屬實。
    (七)本件被上訴人主張對系爭房屋有完全之處分權能，其理由不外「系爭不動產縱
      使原為上訴人所有，惟上訴人既已將該不動產之管理處分權託予證人粘國西，
      則粘國西依家庭協議書將系爭不動產贈與與被上訴人，被上訴人自屬有權處分
      ，其本於贈與契約享有系爭不動產之權利，上訴人未依法向粘國西終止信託契
      約並請求返還信託物之前，仍非系爭不動產之所有權人，其對被上訴人就系爭
      不動產之處分自無任何侵權行為或不當得利之請求權可言：」（被上訴人八十
      八年十月七日準備書狀參照），惟查從附卷之各項文書及甲○○本人之供述，
      根本無所謂「上訴人將系爭不動產之管理處分信託予粘國西」之事實，此觀上
      訴人起訴書係載「兩造訂立信託契約，約定由原告將其所有系爭坐落南投縣埔
      里鎮○里段○○○段第三五○之一地號，土地面積○‧○一一二公頃所有權應
      有部分六分之一及其上建物，建號二六三號即門牌號碼南投縣埔里鎮○○路二
      八六號本國ＲＣ造貳層樓房移轉與被告甲○○，由被告甲○○任受託人，管理
      系爭不動產，以達供兩造父母、配偶、兄、弟、子、女共同使用之目的：：：
      」（原審卷附起訴書參照），而被上訴人固供稱伊未訂立信託契約，系爭不動
      產登記在其名下，伊並不知情，惟其在鈞院八十八年上訴字第九七九號偽造文
      書案件（甲○○對上訴人及粘國西、粘錦雲提出之告訴案件）審理中多次陳稱
      「有關不動產之事都由粘國西處理，然均不過問」，顯見不論被上訴人本人有
      無出面訂立書面契約，系爭不動產之信託關係仍係存在於兩造之間，粘國西充
      其量僅為訂約之媒介或代理人而已，並非契約當事人，更何況上訴人及粘國西
      等人亦無偽造文書之犯行，已經鈞院上開刑事判決無罪在案，益證明兩造之信
      託關係確屬存在，則上訴人提起本件訴訟請求損害賠償及返還不當得利自亦含
      有終止兩造信託關係之意思，縱認系爭信託關係仍未終止，亦得以本書狀送達
      被上訴人或其訴訟代理人收受為終止系爭信託關係之意思表示，被上訴人處分
      系爭不動產所獲得之利益新台幣一千一百萬元，其法律上原因亦併同消滅。
    (八)本件被上訴人固為系爭不動產之登記名義人，惟伊與上訴人間就登記之內部原
      因關係是為信託關係，且並未將處分權授與被上訴人，嗣後被上訴人固因家庭
      糾紛與訴外人粘國西於八十年二月十六日有訂立所謂之「家庭問題協商會議紀
      錄」，然細繹該協議內容所載「坐落梅子腳（信義路）兩間：：：為甲○○所
      有」，然據知在埔里鎮○○路上並無兩間登記為被上訴人或粘國西名義之建物
      存在，僅在梅子路二五之五、二五之六號有二建物存在，且系爭建物既為上訴
      人乙○○繼承取得，登記在乙○○名下，此為無可爭執之事實，既是如此，粘
      國西在與被上訴人訂立家庭協議書之際又豈會不知，不動產之所有權歸屬概以
      登記為憑，粘國西至愚亦不可能將不屬於自己之物「贈與」被上訴人，而系爭
      信託契約書內固載有「梅子腳（信義路）兩間」，然參諸訂約前後存在之事實
      ，解釋當事人之真義，實難認包括系爭房地，否認乙○○未得分文利益，豈會
      任意將之移轉登記予被上訴人？故上開協議所指之建物應不包括系爭建物無疑
      。茲不論粘國西是否有表示將系爭建物「贈與」甲○○，然上訴人既未曾授權
      粘國西將系爭建物贈與被上訴人，則對上訴人而言，被上訴人將系爭建物出售
      所得之利益仍屬不當得利。
    (九)聲請訊問證人粘國西、潘麗莉、粘錦雲、粘國東、粘陳鵬欄、粘國成、高美虹
      、莊中光、林春德、張重元。
乙、被上訴人方面：
  一、聲明：求為判決。
    (一)上訴駁回。
    (二)訴訟費用由上訴人負擔。
    (三)如受不利之判決，願供擔保請准宣告假執行。
  二、陳述及證據：除與第一審判決記載者相同，予以引用外，補稱：
    (一)上訴人及原審出庭之證人粘國西、粘錦雲、潘麗莉等人所為之供詞，確為串證
      之詞，上訴人提出之系爭信託契約書所蓋被上訴人之印章，確為未經被上訴人
      同意而由彼等偽刻之印章；又被上訴人亦確實是在不知悉有前揭信託契約書之
      情況下，且又有正當理由（被上訴人與粘國西）簽訂「家庭問題協商會議記錄
      」並由粘國西表示將系爭房地贈與被上訴人），才會相信粘國西有權將系爭房
      地贈與被上訴人，又於被上訴人與粘國西簽訂「家庭問題協商會議記錄」之前
      ，由於系爭房地亦係粘國西不動產事業中之一部份，而粘國西從來不讓被上訴
      人過問其不動產事業，是故被上訴人當時確實是不知道系爭房地已於七十七年
      八月一日移轉登記在被上訴人名義下；本事件於原審開庭之前，被上訴人更是
      不知道有上訴人所謂的系爭信託契約書。按如果上訴人有與任何人簽訂系爭信
      託契約書的話，一定是其與粘國西二人私底下之行為，被上訴人絕未參與簽訂
      系爭信託契約書，粘國西亦非以代理被上訴人之意思來訂定系爭信託契約。
    (二)關於系爭信託契約書內被上訴人之印文及印章，確非被上訴人所有，且上訴人
      及證人等，對於此部分事實之有關供詞，亦前後矛盾且一改再改，因此之故，
      關於此部分事證，請鈞院參酌上訴人及證人在原審、南投地檢署及南投地院刑
      事庭中，歷次所為之供詞及各該供詞演變之情形，尤其是上訴人等人針對被上
      訴人提出之反駁證據，是如何地不斷修改彼等供詞之內容，如此當可知悉被上
      訴人所言不虛。
    (三)系爭信義路二八六號房地與梅子路二五－五號房地確為相通的，且至今猶然如
      是。此等事實，不僅上訴人於原審及鈞院準備程序中全然不為否認，且亦為張
      俊杰（即現所有權人）數度陳稱屬實之事。上訴人於本事件將行言詞辯論時，
      才臨時突然為此爭執，且又聲請傳喚證人張重元。按上訴人此等行徑，實為其
      意圖延滯訴訟之技倆，證人張重元應無通知到場證明之必要。
    (四)上訴人於原審起訴時，就備位訴訟部份，其訴訟標的係以被上訴人甲○○有違
      背信託契約之任務「顯已無從將其受託管理之系爭不動產返還原告」為由，而
      主張依據民法第二百二十六條第一項、第二百十三條第一項、及第十五條之規
      定請求被上訴人為給付。嗣後上訴人才又另行追加不當得利返還請求權，惟被
      上訴人對於上訴人所為之訴之追加並不同意。
    (五)縱使被上訴人甲○○對於在8.1.系爭屋地由上訴人乙○○名下移轉登記至其
      名下之事，於當時並不知情者，然而於2.16.訴外人粘國西與甲○○簽訂「家
      庭問題協商會議紀錄」並經粘國西表示系爭屋地之所有權歸甲○○所有之後，
      先前乙○○將系爭屋地所有權移轉至甲○○名下之事，亦應於粘國西對甲○○
      為該意思表示時，即發生合法有效之不動產物權（所有權）移轉之效力。蓋乙
      ○○既然已將系爭屋地之管理處分權信託予粘國西（註：此為原審判決肯認及
      最高法院判決所不否認之事實），則粘國西自是有權就系爭不動產為處分。是
      故最高法院所指摘之「甲○○與上訴人間自不成立移轉系爭房地所有權之契約
      」之事，亦於此時獲得補正。
    (六)何況上訴人乙○○與訴外人粘國西均一致宣稱彼二人於8.1.當時即已一致決
      議將系爭屋地所有權移轉登記至被上訴人甲○○名下。此等事實請參照上訴人
      於原審卷第一宗第一二○頁前項第二行以下自認之：「按就本事件系爭房地原
      告確於民國（下同）七十七年間：：：找來堂兄粘國西商議，將系爭房地登記
      於兄嫂即被告甲○○名下」云云，以及粘國西於原審卷第一宗第一一八頁前頁
      寄發予甲○○之存證信函中宣稱之：「有關堂弟乙○○所有埔里信義路二八六
      號信義小段三五○一一房地：：：後由乙○○父子繼承，因經商失敗，又信得
      過我倆，『經我同意保證用妳的名義登記』：：：」云云，即可知悉。再者，
      由於上訴人乙○○與粘國西約定成立信託契約時已合意將系爭屋地登記在被上
      訴人甲○○名下，業如前述。此部份契約之性質應係「不真正第三人利益契約
      」或「不純正的向第三人給付契約」（詳細理由請參照原審卷第二宗第一○四
      前頁被上訴人甲○○八十四年六月六日答辯（八）狀第二頁倒數第二行以下，
      另方面又因為粘國西於前揭「家庭問題協商會議紀錄」中表示將系爭屋地之所
      有權歸被上訴人甲○○所有，而粘國西與上訴人又是信託契約之真正當事人，
      是故上訴人既然已將系爭屋地之處分權信託移轉予粘國西，粘國西當然就有權
      處分系爭屋地，準此而言，被上訴人甲○○於此即是信賴該不動產登記之善意
      第三人，依土地法第四十三條之規定，被上訴人甲○○亦可因之取得系爭屋地
      所有權。
    (七)假使  鈞院認為上訴人之不當得利請求權可以成立的話，上訴人於其原備位訴
      之聲明請求一千一百萬元者，亦於法不合。蓋一方面被上訴人與上訴人間並無
      任何信託契約關係存在，上訴人依據信託契約關係來主張，即有不是。另一方
      面，上訴人於系爭房屋固有全部之所有權，惟上訴人於系爭土地只有應有部分
      六分之一之權利而已（參照起訴狀證二號），此亦為上訴人自認之事實，是故
      上訴人對於系爭土地之其餘應有部分六分之五，並無任何權利可得主張。由是
      之故，上訴人請求被上訴人甲○○給付一千一百萬元者，亦於法不合等語。
      理      由
一、本件上訴人於原審就其備位聲明已主張被上訴人並未取得系爭房地之所有權，所
    為之出售行為即為無權處分，所得價款一千一百萬元對上訴人而言，應屬不當得
    利，爰請求被上訴人給付其買賣所得價款等語，並經原審就上訴人此部分主張為
    實體上之裁判，是上訴人於本院繼續主張依不當得利之法律關係訴請被上訴人給
    付一千一百萬元，即無訴之變更可言。被上訴人抗辯此部分上訴人為訴之追加，
    未得同意不得為之，即有誤會，合先敘明。
二、上訴人起訴主張：伊與被上訴人於七十九年十月二十四日訂立信託契約（契約繕
    打日期為七十九年九月二十五日），約定將伊所有坐落南投縣埔里鎮○里段○○
    ○段第三五○之一地號土地面積○‧○一一二公頃所有權應有部分六分之一及其
    上建物建號二六三號即門牌號碼南投縣埔里鎮○○路二八六號建物移轉登記與被
    上訴人，由被上訴人為受任人，管理上開不動產。詎被上訴人為謀不法利益，竟
    與張俊杰（原為被上訴人之一該部分已確定）虛偽通謀為買賣，將上開不動產移
    轉登記予張俊杰，又被上訴人甲○○違背管理系爭信託不動產之任務，兩造間之
    信賴基礎已不存在，爰以起訴狀繕本之送達為終止與被上訴人間信託契約之意思
    表示。又倘若被上訴人與張俊杰間之買賣行為為真，則被上訴人已無從將其管理
    之受託物返還於伊，自應以金錢賠償上訴人之損害；且縱認被上訴人於七十七年
    間僅係粘國西之登記名義人，則被上訴人並未取得系爭房地之所有權，其所為之
    出售行為即為無權處分，所得價款一千一百萬元對伊而言，應屬不當得利，爰求
    為命被上訴人應給付一千一百萬元，並加付法定遲延利息之判決（上訴人先位聲
    明求為確認被上訴人與張俊杰間之買賣關係不存在，並求為塗銷二人間所有權移
    轉登記部分，業經判決上訴人敗訴確定）。
三、被上訴人則以：伊與上訴人間並未有任何信託關係，更未訂立信託契約，上訴人
    所提出之信託契約書係上訴人與其夫粘國西共同偽造，而系爭房地已經上訴人之
    堂兄粘國西與伊於八十年二月十六日之家庭問題協商會議時表示贈與被上訴人甲
    ○○所有，而粘國西係其與上訴人間信託契約之當事人，自有權處分系爭房地，
    伊亦可因之取得系爭房地之所有權。伊既有合法權源取得並處分系爭房地，自有
    權受領與張俊杰買賣之價款等語，資為抗辯。
四、查系爭房地原係上訴人繼承取得之財產，於七十七年八月一日移轉登記予被上訴
    人所有，被上訴人嗣於八十三年六月十日以買賣為原因移轉登記為訴外人張俊杰
    所有等情，為兩造不爭之事實，並有系爭房地登記簿謄本及建物登記簿謄本在卷
    可稽。
五、茲上訴人主張伊將系爭房地之移轉登記與被上訴人所有，係因伊於七十七年間經
    營生意失敗，為防系爭房地遭債權人強制執行，遂找伊堂兄粘國西商議，將系爭
    房地登記與被上訴人名下，被上訴人則否認有與上訴人訂立信託契約，辯稱伊不
    知系爭房地登記在伊名下，該不動產縱使原為上訴人所有，惟上訴人既已將該不
    動產之管理處分權託予粘國西，則粘國西依家庭協議書，將系爭不動產贈與伊，
    伊自屬有權處分，伊本於贈與契約享有系爭不動產之權利，上訴人未依法向粘國
    西終止信託契約，並請求返還信託物之前，仍非系爭不動產之所有權人，其對伊
    就系爭不動產之處分自無任何侵權行為或不當得利之可言云云。查上訴人於八十
    三年九月十三日臺灣臺中地方法院檢察署八十三年度偵字第一一五二六號偵查中
    （被上訴人被訴侵占案）陳稱：「因經商不順利，我向二堂哥粘國西調錢，房屋
    給粘國西暫時處理保管，粘國西即登記於甲○○之名下」（見偵查卷一七頁），
    嗣於八十四年一月十一日臺灣南投地方法院檢察署八十四年度偵字第四二號偵查
    中指稱：「七十七年五月我要求把我名下的房屋過戶給粘國西，但粘國西表示不
    方便登記在他名下，所以經過我同意，把系爭房屋登記在甲○○名下」，固見於
    七十七年間與上訴人商議並決定將系爭不動產登記在被上訴人名下，係粘國西而
    非被上訴人。惟嗣經粘國西與上訴人之商議後，上訴人已同意將系爭房地登記在
    被上訴人名下。且此項登記曾得被上訴人之同意等情，有粘國西之證言可稽。按
    當時粘國西與被上訴人夫妻感情並未破裂，粘國西證稱：以甲○○名義登記，曾
    得甲○○同意云云之說明，自不悖常情，尚屬可信。況自登記後各期地價稅單及
    房屋稅單均由稅捐機關送達被上訴人住所繳納，衡情被上訴人難謂毫不知情。且
    其在本院八十八年上訴字第九七九號偽造文書案中審理時亦陳稱：「有關不動產
    之事，都由粘國西處理，然均不過問」云云，顯見不論被上訴人本人有無出面訂
    立書面契約，系爭不動產之信託關係係存在於兩造之間，粘國西充其量僅為訂約
    之媒介或代理人而已，並非契約當事人，被上訴人辯稱伊未與上訴人訂立任何信
    託契約，系爭不動產登記在伊名下，伊並不知情云云，自無可採。
六、上訴人又提出信託契約書一份（見原審卷一第九頁），主張於七十九年間，因以
    被上訴人名義起造之埔里鎮○○路二五－五、二五－六號房屋申請保存登記時，
    需地主即上訴人之母粘梅蓋章，粘梅要求被上訴人就系爭房地需出具信託契約書
    始願意蓋章，即由粘國西於出國前擬妥信託契約書，交由助理潘麗莉持交打字行
    打字，俟粘國西回國後始由被上訴人及粘國西、粘錦雲蓋章等情，被上訴人以伊
    並未在該信託契約書上蓋章，該信託契約書係上訴人與粘國西共同偽造云云置辯
    。查上訴人以信託契約書上被上訴人之印文，與其於七十九年九月間辦理埔里鎮
    ○○路二五－五、二五－六號房屋第一次登記時，申請測量該二房屋之測量成果
    圖上所蓋印文相同，而該測量成果圖被上訴人之印文，係埔里地政事務所以電話
    通知代書高美虹，高美虹通知被上訴人，由被上訴人親自持該印章交付高美虹，
    持至埔里地政事務所蓋用等情，業據高美虹到庭結證屬實。高美虹與被上訴人及
    其夫粘國西間僅有代書業務之關係，而無其他利害關係，高美虹自無偏袒一方，
    而為虛偽陳述之必要，且該二五－五、二五－六號建物第一次登記之測量，其申
    請人即權利人又係被上訴人，而由被上訴人委託高美虹代書事務所辦理。實際則
    係由高美虹代書事務所之黃智珍為被上訴人代理人代為辦理，土地及建築物登記
    申請書上又蓋有被上訴人另顆較小之印文，有土地及建物申請書附卷可稽（見本
    院上字卷四四頁），高美虹尤無偏袒毫無關係之上訴人，故為不實證明之必要，
    依經驗法則，高美虹之證言，應足憑採。又埔里鎮○○路二五－五、二五－六號
    建物第一次登記，既係由權利人被上訴人委託高美虹代書事務所代為申請辦理，
    如有補正之必要，通常亦由地政事務所通知代理人補正，要無直接通知申請人之
    當事人補正之可能。雖埔里地政事務所莊中光於更審前本院證述，係由其親自將
    測量成果圖持往粘國西事務所人員蓋被上訴人之章云云，惟查上開建物之測量已
    於七十九年九月三日測量完畢，莊中光並於同年九月六日電話通知補章後，於同
    日計算製圖完畢後送請及上級謝西良檢查，並於同年九月十八日決行，有埔里地
    政事務所八六、七、一八第七七七七號函附登記資料可稽，莊中光於七十九年九
    月六日即已將測量結果送請謝西良檢查，又何能再於同年九月十八日持往粘國西
    事務所補蓋被上訴人之印章，其竟證稱：係由伊於七十九年九月十八日送請粘國
    西事務所補蓋被上訴人印章云云，顯與事實不符，不足採信。又證人游智萱既證
    稱：粘國西抽屜內有多顆被上訴人之牛角章及木頭章云云，則身為粘國西職員之
    游智萱，要在莊中光測量成果圖蓋被上訴人之印章，取用粘國西在一樓抽屜內之
    被上訴人印章即可，何需跑上二樓取用鐵櫃內之雙頭章。游智萱所證：測量成果
    圖上被上訴人印章即係以二樓鐵櫃內雙頭章所蓋，伊及潘麗莉均可蓋用，非被上
    訴人所蓋一節，亦與常情不合，而不可採。又游智萱既證稱：該雙頭章，只要粘
    國西或其父同意即可蓋用，但當天粘國西及其父均不在場，何以能蓋該雙頭章，
    亦難圓其說。而證人莊中光之父與被上訴人之父為姨表兄弟為被上訴人所不爭執
    ，誼屬親戚，其證言難免偏袒被上訴人，是上述二人之證詞均有瑕疵，尚難據為
    有利於被上訴人之認定。而被上訴人控訴上訴人及粘國西偽造信託契約書，有偽
    造文書之罪嫌，亦經本院刑事法院判決無罪在案。由此，益證兩造間確有信託契
    約關係存在。
七、次查被上訴人抗辯，上訴人既將系爭不動產之管理處分權託予證人粘國西，則粘
    國西依家庭協議書，將系爭不動產贈與被上訴人，被上訴人自屬有權處分云云。
    依其所提八十年二月十六日經粘國西簽名之「家庭問題協商會議記錄係載：「
    坐落梅子腳（信義路）兩間，中正二路一間，草屯一間，一新里參贊堂後面山園
    一筆為甲○○所有，草屯一間屬於麗莉部分抵押四百萬元給甲○○。」所謂「梅
    子腳（信義路）兩間房屋究何所指，被上訴人主張係指梅子路二五－五號及系爭
    信義路二八六號房屋而言。但上訴人及證人粘國西則主張係指梅子路二五－五號
    及二五－六號房屋，各執一詞。惟查會議記錄中所謂「為甲○○所有」，尋繹之
    原意，應係指由粘國西贈與甲○○而言，該所示房屋係由粘國西於簽名於協商
    會議紀錄時贈與甲○○所有等情，為被上訴人所不爭執，是粘國西因該協商會議
    同意贈與被上訴人之房屋不只一間，苟如被上訴人所言，該埔里鎮○○路二八六
    號房屋登記在伊名下，伊並不知情，該房地之信託關係，係存在於粘國西與上訴
    人之間屬實，則依經驗法則，粘國西當無自甘觸犯背信罪，而將該房地贈與被上
    訴人之可能。至參與上開家庭協商會議之童玉英、童瓊玉為被上訴人之胞姐妹，
    其證言已難免偏袒被上訴人，且其證詞：當時粘國西有特別提起信義路二八六號
    房屋云云，倘屬實，該家庭會議紀錄又係童玉英所記錄，何不一併將該屋名牌號
    碼明確標出以杜紛爭。又童玉英所證：粘國西將其登記在甲○○名下之建物均贈
    與甲○○云云，惟查粘國西登記在甲○○名下之建物除系爭房屋外，尚有梅子路
    二五－五、二五－六號二間，共三間，而非會議記錄上之二間，足見童玉英之證
    言亦有不實，均難據為有利於被上訴人之認定，且粘國西既已到場證明伊於家庭
    協調會議中贈與其妻即被上訴人之房屋不包括上訴人信託登記予被上訴人之系爭
    門牌信義路二八六號房屋，足以認定該協調會議粘國西贈與被上訴人之房屋並不
    包括系爭房地。退萬步言之，縱認本件信託關係存在於上訴人與粘國西間，粘國
    西未得上訴人之同意仍不得處分系爭房地，該房地之實際所有人仍為上訴人而非
    粘國西。換言之系爭房屋仍非粘國西與被上訴人於婚姻存續中所取得之財產，縱
    令粘國西願意違背上訴人信託之意旨，將之贈與被上訴人，仍應將該房地名義變
    更為受託人粘國西名義之後，再由粘國西繳納贈與稅，以贈與為原因移轉登記與
    被上訴人，被上訴人始能取得其所有權。被上訴人辯稱伊不須再為贈與登記，即
    因粘國西在家庭協商會議上表示贈與之意思，伊即取得該贈與房地之所有權云云
    ，亦無可採。
八、按不當得利者，無法律上之原因而受利益，致他人受損害之事實，不當得利祗為
    一種事實，其事實之存在，須兩方面併存之狀態，一為利益受領人所受利益之狀
    態，一為他人所受損害之狀態，此種狀態之發生，並無法律上之原因，或雖有法
    律上之原因，而其後已不存在，且彼此所受損益，須互為因果，此就債之關係相
    對性而言，亦是如此解釋，換言之，是否屬不當得利，僅在受益人與受損人間，
    有無受益人得否保有所得利益之法律上原因存在，其判斷之重要觀察點與受益人
    是否與他人有其他法律關係存在概屬無涉。本件系爭房地原為上訴人繼承訴外人
    粘福建取得之財產，而於七十七年八月一日以買賣為原因移轉登記與被上訴人，
    被上訴人並未因此支付任何代價，為被上訴人所不爭執，而粘國西對該地亦未支
    付價金，亦非伊所有，係上訴人得被上訴人之同意，信託登記予被上訴人名下，
    有如前述，從而，系爭房地並非粘國西與被上訴人夫妻於結婚時所有，或在其婚
    姻存續中取得之財產，粘國西、被上訴人未得上訴人之同意，並不得任意處分，
    乃被上訴人未得上訴人之同意，擅自將之出售予第三人張俊杰，自應對上訴人負
    損害賠償或返還不當得利之責任。
九、末查上訴人之父粘福建於民國七十四年五月二十七日以系爭埔里信義小段三五○
    、三五○之一、之二、之四、之五、三五二、三五二之一、之二、之四、之五、
    之六、之七等十二筆土地向南投縣政府申請建築執照（七十四年第八二○號）建
    築房屋，共計面積為一千一百八十七平方公尺，當時上開土地係登記為粘火灶、
    粘福建、粘國東、粘國西、粘陳鵬欄、甲○○等六人共有，粘福建應分得之面積
    為一百九十八平方公尺（1187×1/6 ），系爭建物所占用之三五○之一地號土地
    之面積則僅為一百一十二平方公尺，尚不足其應分得之面積，依六人之協議系爭
    建物與所坐落之土地均係分歸粘福建取得，換言之，就內部關係而言，粘福建已
    取得對其他共有人移轉登記系爭土地應有部分之請求權，嗣上訴人繼承粘福建之
    應有部分所有權及上開移轉登記請求權，此情經證人粘國西到庭結證屬實。被上
    訴人辯稱上訴人對於系爭房屋固有全部之所有權，但對於系爭土地只有應有部分
    六分之一權利而已，對於其餘部分六分之五，並無任何權利可得主張云云，自無
    可採。
十、綜上所述，上訴人依不當得利之法律關係，訴請被上訴人給付出售系爭房地所得
    價款一千一百萬元，及自起訴狀送達翌日（八十三年十月六日）起算之法定遲延
    利息，自無不合。原審法院就此部分疏未詳究，遽為上訴人敗訴之判決，自有未
    當。上訴論旨指摘原判決此部分不當，求予廢棄，應認為有理由。
十一、上訴人陳明願供擔保請為宣告假執行，被上訴人陳明願供擔保請准免為假執行
      ，核均無不合。爰分別酌定相當之擔保金額准如主文第四項所示。
十二、據上論斷，本件上訴為有理由，依民事訴訟法第四百五十條、第七十八條、第
      四百六十三條、第三百九十條第二項、第三百九十二條，判決如主文。
中      華      民      國    八十九    年      一      月     十八     日
~B1民事第三庭審判長法  官  陳照德
~B2                法  官  蔡王金全
~B3                法  官  陳成泉
右為正本係照原本作成。
如對本判決上訴，須於判決送達後二十日內向本院提出上訴狀，未表明上訴理由者，
應於上訴後二十日內向本院提出上訴理由書（須按他造人數附具繕本），並繳納送達
用雙掛號郵票拾份（每份拾肆元）。
~B                書記官  林育德
中      華      民      國    八十九    年      一      月     二十     日
                                                                        Ｑ


司法院資訊處製作；財團法人民間司法改革基金會備份。
